---
title: "pivo.Rmd"
author: "Marek"
date: "March 19, 2019"
output: html_document
---

```{r setup, include=FALSE}
knitr::opts_chunk$set(echo = TRUE)
```

# Produkcia piva
## Dáta
Predstavujú produkciu piva v Austrálii v miliónoch litrov za obdobie 1958 až 1990. 

## Zobrazenie dát
```{r}
pivo <- read.csv2("pivo.dat", sep="")
p <- pivo$beer
plot(p, main = 'Produkcia Austrálskeho piva v rokoch 1958 - 1990',ylab = 'Pivo', type = 'l')
```

Variabilita dát rastie. Pomôže nám logaritmická transformácia.

```{r}
logP <- log(p)
plot(logP, main = 'Produkcia Austrálskeho piva v rokoch 1958 - 1990',ylab='log(Pivo)',type = 'l')
```

Teraz skúsime odstrániť trend a sezónnosť. Trend by mohol mať kvadratické správanie. Keďže predpokladáme, že všetci pijú pivo v lete, tak bude perióda $d=12$.

Náš model teda bude mať tvar:
$\ln{X_t} = a_s + a_1t + a_2t^2 +S_t + Y_t$


```{r}
t <- 1:length(p)
t2 <- t*t
trend = lm(logP~t+t2)
plot(logP, main = 'Produkcia Austrálskeho piva v rokoch 1958 - 1990',ylab='log(Pivo)',type = 'l')
lines(t, predict(trend), col = 'red')
coefficients(trend)
```

## Reziduá

```{r}
plot(logP, main = 'Produkcia Austrálskeho piva v rokoch 1958 - 1990',ylab='log(Pivo)',type = 'l')
resP <- residuals(trend)
plot(resP, main = 'Reziduá produkcie Austrálskeho piva v rokoch 1958 - 1990', type = 'o')
abline(0,0,col='red')
```

Trend sme zrejme odstránili ale ostala nám sezónnosť... Odstránime ju po reklame.