---
title: "R Notebook"
output: html_notebook
editor_options: 
  chunk_output_type: inline
---
# Domáca úloha
V tom istom projekte: 

- globalwarm.txt  popis Č. R.
- JJ.dat
- WINE.DAT -> predaj vína.pdf
- načítať dáta, zobraziť ich  (aj s peknými popiskami a titulkami) a popísať ich

# Global warming
## Načítanie dát
**Tieto dáta niečo predstavujú, ale nevieme čo... Popis v čr.pdf**
```{r}
globalwarm <- read.delim2("globalwarm.txt", header=FALSE)
str(globalwarm)

globalwarmData <- ts(globalwarm$V1,start = 1900)
plot(globalwarmData, type = "o", main = "Teplotné anomálie", xlab = "Rok", ylab = "Stredná hodnota teploty [°C]", col = "red")
```

## Popis dát

* má rastúci trend
* má 4 epizodické zložky
* nemá sezónnu zložku
* nemá cyklickú zložku
* bez periodicity

# Vývoj ziskov na burze
## Načítanie dát
```{r}
jj <- read.delim2("jj.dat", header=FALSE)
str(jj)

jjData <- ts(jj$V1,start = 1960, frequency = 4)
jjND <- jj$V1
plot(jjData, type = "l", main = "Johnson & Johnson štvťročné zisky/akciu", xlab = "Rok", ylab = "Štvrťročný zisk", col = "blue")
```
## Popis dát

* rastúci trend
* niekoľko epizodických zložiek
* aperiodický
* pravidelné variácie


# Nahrávka reči
## Načítanie dát
```{r}
speech <- read.delim2("speech.dat", header=FALSE)
str(jj)

speechData <- speech$V1
plot(speechData, type = "l", main = "Nahrávka reči", col = "black")
```

## Popis dát

* bez trendu
* periodické
* bez epizodických zložiek
* pravidelné variácie

# Predaj vína
## Načítanie dát
```{r}
wine <- read.delim2("WINE.DAT", header=FALSE)
str(wine)

wineData <- wine$V1
plot(wineData, type = "o", main = "Predaj vína v tisícoch", col = "red")
```

## Popis dát

* rastúci trend
* periodické 
* sezónna zložka 
* obsahuje epizodické zložky
* pravidelné variácie