---
title: "Produkcia piva"
output: html_document
---
Dáta v súbore pivo.dat predstavujú produkciu piva v miliónoch litrov v Austrálii v období január 1958- december 1990

###Načítanie dát
```{r }
pivo <- read.csv2("pivo.dat", sep="")
str(pivo)
beer<-pivo$beer
```

###Zobrazenie ČR
```{r fig.width=9}
plot(beer, type="l")
```

Pozorujeme, že s trendom narastá variabilita, v takých prípadoch je vhodná **logaritmická transformácia**. Tá sa často používa, lebo sa dá ľahko interpretovať. Konkrétne, ak dôjde k prírastku v dátach o 1:

$$1 = \log{y_1} - \log{y_2} = \log{\frac{y_1}{y_2}}$$

A to z definície logaritmov znamená: 

$$\frac{y_1}{y_2} = 10$$

Došlo k 10-násobnému nárastu v pôvodných dátach.

Z aditivity modelu vieme, že 

$$X_t = \mu_t + S_t + \varepsilon_t$$

V ekonomických (a i.) dátach je často výhodnejšie použiť iný model - tzv. multiplikatívny model: 

$$X_t = \mu_tS_t\varepsilon_t$$

Logaritmickou transformáciou sa však vieme dostať od multiplikatívnemu modelu dostať k aditívnemu: 

$$\log{X_t} = log{\mu_t} + \log{S_t} + \log{\varepsilon_t}$$.

```{r fig.width=9}
lbeer<-log(beer)
plot(lbeer, type="l", main = "Produkcia austrálskeho piva v období január 1958- december 1990", ylab="logaritmus miliónov litrov")
```

###Pozorovanie
* trend
* sezónna zložka (ekonomický ČR - predpokladáme periódu 12)
* variabilita po logaritmovaní ustálená

###Odstránenie trendu lineárnou regresiou
z princípu úspornosti sa núka ako najjednoduchší kvadratický trend. Predpokladáme teda rovnicu v tvare:
$$\mathrm{ln}(X_t)=a_0+a_1t+a_2t^2+s_t+Y_t$$

###Úloha 
**Znázornite logaritmované dáta spolu s odhadnutým kvadratickým trendom a zistite koeficienty kvadratického trendu.**
```{r fig.width=9}
t<-1:length(beer)
t2<-t*t
trend<-lm(lbeer~t+t2)
plot(t,lbeer, type="o", main = "Produkcia austrálskeho piva v období január 1958- december 1990", ylab="logaritmus miliónov litrov")
lines(t,predict(trend), col="red", lwd=2)
coefficients(trend)
```

###Úloha 
**Znázornite reziduá po kvadratickom trende.**
```{r fig.width=9}
rezidua<-residuals(trend)
plot(t,rezidua, type="l", main = "Reziduá produkcie austrálskeho piva po odstránení kvadratického trendu")
abline(0,0)

```

Očakávame, že perióda sezónnej zložky bude 12, takže budeme uvažovať sezónnu zložku v tvare z prednášky:
$$S_t = \beta\cos{\frac{2\pi}{12}t}+\gamma\sin{\frac{2\pi}{12}t}$$

Nadefinujeme si premenné pre sínus a kosínus. Tento model sa nazýva aj harmonická regresia.

```{r fig.width=91}
sint = sin(2*pi*t/12)
cost = cos(2*pi*t/12)
trendSes <- lm(lbeer~t+t2+sint+cost)
plot(t,lbeer, type="o", main = "Produkcia austrálskeho piva v období január 1958- december 1990", ylab="logaritmus miliónov litrov")
lines(t,predict(trendSes), col="red", lwd=2)
coefficients(trendSes)
```

## Znázornenie reziduí po po odstránení sezónnej zložky

```{r fig.width=9}
beerSesRes <- residuals(trendSes)
plot(t,beerSesRes, type="l", main = "Reziduá produkcie austrálskeho piva po odstránení sezónnej zložky")
abline(0,0)
```

V dátach ešte stále vidíme nejakú periodickú zložku. Takže ešte tam zrejme bude prítomná nejaká významná frekvencia, ktorú budeme vedieť odhaliť pomocou periódogramu.