---
title: "Benzín"

---

**Dáta v súbore Benzin2000.txt predstavujú ceny benzínu na Slovensku týždenne počas 48 týždňov v roku 2000.**

**Úloha:** Nájdite model pre daný ČR a urobte predikciu pre posledné 4 týždne roku 2000.

####Načítanie a zobrazenie dát
```{r fig.width=9}
Benzin2000 <- read.table("Benzin2000.txt", quote="\"", comment.char="")
str(Benzin2000)
benzin<-Benzin2000$V1
cas<-1:48
plot(cas,benzin, type="o", main = "Ceny benzínu na Slovensku počas prvých 48 týždňov v roku 2000", xlab = "týždeň", ylab = "Cena za liter benzínu v korunách")
```

####Pozorovanie
* rastúci trend
* sezónna zložka
* ustálená variabilita

####Nájdenie rovnice lineárneho trendu a jeho odstránenie
```{r fig.width=9}
trend<-lm(benzin~cas)
plot(cas,benzin, type="o", main = "Ceny benzínu na Slovensku počas prvých 48 týždňov v roku 2000", xlab = "týždeň", ylab = "Cena za liter benzínu v korunách")
lines(cas, predict(trend), col="red", lwd=3)
summary(trend)
```

Čiastočný model ČR:
$$X(t)=31.9 + 0.05*t+Y(t)$$

Podobjekty premennej "trend" možno tiež zistiť príkazom names():
```{r}
names(trend)
```

####Analýza reziduí
```{r fig.width=9}
reziduaBenzin<-residuals(trend)
plot(cas, reziduaBenzin, type="o", main = "Reziduá ČR cien benzínu na Slovensku po odstránení lineárneho trendu") 
abline(0,0)
```

Reziduá ešte určite sú závislé, bude tam nejaká sezónnosť. Môžeme sa pozrieť na ACF a PACF.

```{r}
acf(reziduaBenzin,40)
pacf(reziduaBenzin,40)
```

Potrebujeme zistiť významnú frekvenciu - ide sa na periodogram:

```{r}
periodogram = spec.pgram(reziduaBenzin, log= 'no')
periodogram
```

Vidíme 3 významné frekvencie - 2*$\pi$*0.02083333, 2*$\pi$*0.0625, 2*$\pi$*0.14583333. 
1/8, 3/8, 8/6. 

Možeme navrhnúť model:
```{r}
cos1 = cos(2*pi*cas/48)
sin1 = sin(2*pi*cas/48)
cos2 = cos(2*pi*cas*3/48)
sin2 = sin(2*pi*cas*3/48)
cos3 = cos(2*pi*cas*6/48)
sin3 = sin(2*pi*cas*6/48)

ptrend = lm(benzin ~ cas+cos1+sin1+cos2+sin2+cos3+sin3)
plot(cas, benzin, type='o', col= 'blue')
lines(cas, predict(ptrend), col = 'cyan')

summary(ptrend)
```

Ak len jedna konštanta je významná, tak ich necháme v modeli obe - tak to káže Fourierova analýza!

Teraz sa musíme presvedčiť o tom, že reziduá už sú nezávislé.

```{r}
resptrend = residuals(ptrend)
plot(resptrend, type = 'o')
acf(resptrend,40)
pacf(resptrend,40)
Box.test(resptrend)
Box.test(resptrend, type='Ljung')
```

Dáta nie sú úplne nezávislé - acf a pacf naznačujú AR(1) alebo MA(1) - ktorý? Skúsime oba a vezmeme ten, ktorý dáva menšiu sigmu. Otázka znie, že či treba zlepšovať model? Empirické pravidlo je, že nebudeme brať Box test tak vážne a pozrieme sa na Box test s oneskorením.
```{r}
Box.test(resptrend, lag = 4)
Box.test(resptrend, lag = 4, type= 'Ljung')
```

Tieto už sú nad hranicou p-value 0.05 a hypotézu nemusíme zamietnuť. Ale pre pokoj v duši ešte môžeme skúsiť tie AR(1), či MA(1)... 

```{r}
AR = ar(resptrend, order = 1, method = 'mle')
AR

acf(AR$resid[2:48],40)
pacf(AR$resid[2:48],40)

MA = arima(resptrend, order = c(0,0,1), method = 'ML')
MA

acf(MA$residuals,40)
pacf(MA$residuals,40)
```

Teraz sú už reziduá nezávislé - vezmeme MA(1), keďže sigma^2 je trocha menšia.

#### Predikcia
```{r}

MApred = predict(MA, n.ahead = 4)
MApred

cas2 = 1:52
cos1p = cos(2*pi*cas2/48)
sin1p = sin(2*pi*cas2/48)
cos2p = cos(2*pi*cas2*3/48)
sin2p = sin(2*pi*cas2*3/48)
cos3p = cos(2*pi*cas2*6/48)
sin3p = sin(2*pi*cas2*6/48)

Ppred = predict(ptrend, list(cas=cas2))

p = MApred$pred + Ppred$pred
h = MApred$pred + Ppred$pred + MApred$se
d = MApred$pred + Ppred$pred - MApred$se

```

K predikcii z MA(1) treba pripočítať aj predikciu z periodického trendu v daných časoch!


### Tip do praxe
https://otexts.com/fpp2/ - kniha & autor ma baliky do R