---
title: "Pád loptičky"
output: html_document
---

**Dáta v súbore PAD.txt predstavujú časový rad výšok loptičky nad zemou voľne spustenej zo 7. poschodia. Počítač zaznamenával výšky loptičky každých 5 stotín sekundy.**

**Úloha:** Nájdite model pre daný ČR a urobte predikciu pre nasledujúcich 5 časových okamihov.

####Načítanie dát
```{r}
PAD <- read.delim2("PAD.txt")
str(PAD)
Vyska<-PAD$Vyska
Cas<-PAD$Cas
```


####Zobrazenie dát
```{r fig.width=9}
plot(Cas, Vyska, type = "o", main="Záznam pádu loptičky", xlab="Čas", ylab = "Výška loptičky nad zemou")
```

####Pozorovanie
* klesajúci - asi kvadratický trend
* bez sezónnej zložky, extrémnych hodnôt
* ustálená, takmer žiadna variabilita

####Nájdenie rovnice kvadratického trendu
```{r fig.width=9}
Cas2<-Cas*Cas
trend<-lm(Vyska~Cas+Cas2)
plot(Cas, Vyska, type = "o", main="Záznam pádu loptičky", xlab="Čas", ylab = "Výška loptičky nad zemou")
lines(Cas, predict(trend), col="red", lwd=3)
summary(trend)
```


####Analýza reziduí
```{r fig.width=9}
reziduaPad<-residuals(trend)
plot(reziduaPad, type="o",main="Reziduá pre ČR výšok loptičky nad zemou" ) 
abline(0,0)
acf(reziduaPad, 40)
pacf(reziduaPad, 40)
Box.test(reziduaPad)
Box.test(reziduaPad, type="Ljung")
```

####Model pre reziduá
```{r}
hist(reziduaPad)
shapiro.test(reziduaPad)
```


Reziduá možno považovať za nezávislé (acf, pacf, Box testy), normálne rozdelené (histogram a Shapiro-Wilk test). 

Odhad smerodajnej odchýlky možno vidieť v summary $\sigma= 0.04898$.

Máme kompletný model, ideme teda robiť predikciu pre nasledujúcich 5 okamihov. Keďže reziduá sú už nezávislé, nevieme ich využiť na predikciu, ktorú budeme robiť na základe trendu.  

$$X(t) = m(t) + \varepsilon(t)$$
kde $\varepsilon(t)\sim WN(0,\sigma^2)$ -> $X^*(n+d)=m(n+d)$

Na základe vety o BLUPe, BLUP má tvar:
$$X^*(n+d) = A'\times \mathbf{\beta}$$

```{r}
CasR = (1:45)*0.05
CasR
predikcia = predict(trend, list(Cas=CasR, Cas2 = CasR*CasR))
#summary(predikcia)
predikcia
plot(CasR, predikcia, type='o')
s = 0.04898
d = predikcia[41:45]-1.96*s
h = predikcia[41:45]+1.96*s
lines(CasR[41:45], d, col= 'red')
lines(CasR[41:45], h, col= 'blue')

plot(CasR[41:45], predikcia[41:45], type='o')
lines(CasR[41:45], d, col= 'red')
lines(CasR[41:45], h, col= 'blue')
```

