---
title: "Hurónske jazero - kompletný model"
output: html_document
---

####Úloha: Nájdite model pre ČR výšky hladiny Hurónskeho jazera.

####Znázornenie dát popisujúcich výšku hladiny Hurónskeho jazera, model pre trend a nájdenie reziduí
```{r fig.width=9, fig.height=5}
LAKE <- read.table("LAKE.DAT")
lakedata<-LAKE$V1
roky<-1875:1972
plot(roky,lakedata, type = "o", main = "Výška hladiny Hurónskeho jazera v období 1875-1972", ylab="výška nad 570 stôp ", col="blue", pch=22)
trendLake<-lm(lakedata~roky)
abline(trendLake, col="red", lwd=3)
reziduaLake<-residuals(trendLake)
plot(roky,reziduaLake, type="o", main = "Reziduá po lineárnom trende ČR hladiny Hurónskeho jazera")
abline(0,0)

```

####Úloha: zapíšte čiastočný model ČR
Pri reziduách sme skonštatovali, že ešte nie sú nezávislé, lebo sú čiastočne skorelované a za veľkou hodnotou nebude nasledovať malá. Pozrieme sa na summary():
```{r}
summary(trendLake)
```
Z toho vieme písať čiastočný model ČR:
$$X(t) = 55.55 - 0.024t + Y(t)$$

####Model pre reziduá
Teraz potrebujeme nájsť model pre reziduá. Bude užitočné nájsť ACF a PACF.

```{r}
acfLake <- acf(reziduaLake)
```

ACF nám naznačuje, že by to mohol byť MA(2) alebo MA(3) proces.

```{r}
pacfLake <- pacf(reziduaLake)
```

PACF naznačuje možnosť, že by to mohol byť aj AR(1) alebo AR(2).

Ktorý si vybrať? Záleží to na nás. Vo všeobecnosti je lepší model ten, ktorý má menej koeficientov, čo je v tomto prípade AR(2). Budeme ho hľadať v tvare:
$$Y_{t} - \phi_1Y_{t-1} - \phi_2Y_{t-2} = Z_t$$
kde $Z_t\sim WN(0,\sigma^2)$.

```{r}
modelAR2 <- ar.ols(reziduaLake, aic = F, order.max = 2, intercept = F)
modelAR2
```

Príkaz nám vráti koeficienty $\phi_1$ a $\phi_2$ ale aj odhad $\sigma$. Ak mu nezadáme order.max, tak sa softvér sám pokúsi ho odhadnúť, častokrát nie veľmi úspešne. Parameter intercept=F spôsobí, že nebudeme mať $\phi_0$.

Poďme sa pozrieť na reziduá modelu.
```{r}
reziduaAR2 <- modelAR2$resid
plot(reziduaAR2, main = 'Reziduá AR(2) modelu', col = 'blue', type = 'o')
abline(0,0, col = 'red')
```

Teraz by už mohli byť aj náhodné... Ale stále ich musíme otestovať! Chýbajú nám prvé dve hodnoty na počítanie - máme rekurzívny vzťah. To je problém pri počítaní.
```{r}
acf2Res <-modelAR2$resid[3:length(reziduaAR2)]
acf(acf2Res, 40)
pacf(acf2Res, 40)
Box.test(acf2Res)
Box.test(acf2Res, type = 'Ljung')
```

Teraz to už vyzerá dobre.

```{r}
hist(acf2Res)
shapiro.test(acf2Res)
```

Reziduá sú Gaussovsky rozložené, čo sme chceli. 

**Výsledný model:**

$$X(t)=55,55-0,024\cdot t+Y(t)$$
$$Y_t=1,0020Y_{t-1}-0,2834Y_{t-2}+Z_t$$
$$Z_t\sim \mathrm{WN}(0, \sigma^2), \quad \hat{\sigma}^2=0,4436$$