---
title: "populaciaUSA"
author: "Marek"
date: "March 5, 2019"
output: html_document
---

# Popis 
Dáta v súbore USAPOP.txt popisujú populáciu. 

# Načítanie a vykreslenie
```{r}
roky <- USPOP$rok
pop <- USPOP$populacia
plot(roky, pop, type = 'o', main='Populácia USA', xlab = 'rok', ylab = 'populácia')
```

# Pozorovanie

* rastúci trend - možno kvadratický (bude stačiť diferencovanie 2. rádu?)
* malá variabilita
* bez sezónnej zložky

# Odstránenie trendu
*odstránime trend diferencovaním 2. rádu*

```{r}
ddpop <- diff(pop, 1, 2)  # 1 oneskorenie, 2 rad diferencovania
mu_ddpop <- mean(ddpop)
plot(roky[3:21], ddpop , type='o')
abline(mu_ddpop,0, col='red')
# roky nebudu fungovat, lebo diferencovanie zmensuje pocet dat
```

Kvadratický rád diferencovania nám odstránil trend. Po diferencovaní nám však ostala konštanta, ktorej sa vieme zbaviť diferencovaním 3. rádu. Ak nám ide o stacionaritu radu, tak postačuje 2. rád a odčítať od neho strednú hodnotu. 

# Odstránenie kvadratického trendu lineárnou regresiou 
Predtým sme fitovali príkazom $lm$ (_linear model_). Teraz znova ale budeme modelovať rovnicou $ y=a+bt+ct^2$.

```{r}
roky2 <- roky*roky
ustrend <- lm(pop~roky+roky2)
plot(roky, pop, main = 'Populácia USA', type='o')
lines(roky, predict(ustrend), col='red')
coefficients(ustrend)
```

# Reziduá
```{r}
res <- residuals(ustrend)
plot(roky, res, type='o', main = 'Reziduá - Populácia USA')
```

Generujme 21 hodnôt náhodného IID procesu:
```{r fig.width=10}
n<-21
noise<-rnorm(n,0,1)
plot(noise, type = "o", main="Realizácia Gaussovského šumu")
abline(0,0)
```

21 hodnôt nie je veľa a realizácia náhodného procesu za môže zdať byť nenáhodná. Nevieme teda s istotou tvrdiť, že reziduá populácie USA nie sú náhodné. 
